最高法院刑事判決　　　　　　一○○年度台上字第七三六九號
上　訴　人　莊正宗
選任辯護人　林家慶律師
上列上訴人因偽造文書案件，不服台灣高等法院中華民國九十九
年十月二十九日第二審更審判決（九十九年度上更(一)字第三○一
號，起訴案號：台灣板橋地方法院檢察署九十六年度偵字第一五
八九四號），提起上訴，本院判決如下：
    主  文
上訴駁回。
    理  由
按刑事訴訟法第三百七十七條規定：上訴於第三審法院，非以判
決違背法令為理由，不得為之。是提起第三審上訴，應以原判決
違背法令為理由，係屬法定要件，如果上訴理由書狀並未依據卷
內訴訟資料，具體指摘原判決不適用何種法則或如何適用不當，
或所指摘原判決違法情事，顯與法律規定得為第三審上訴理由之
違法情形，不相適合時，均應認其上訴為違背法律上之程式，予
以駁回。本件原審經審理結果，認為上訴人莊正宗與真實姓名年
籍不詳，綽號「劉經理」之成年男子，及其等所屬詐騙集團之其
他成員（均成年人）共同行使偽造公文書、偽造特種文書及僭行
公務員職權、詐欺取財等犯行罪證明確，因而撤銷第一審諭知無
罪之判決，改判依想像競合犯之規定，從一重論上訴人以共同行
使偽造公文書，足以生損害於公眾及他人罪，處有期徒刑壹年肆
月，減為有期徒刑捌月，並為相關從刑之諭知。已詳敘調查、取
捨證據之結果及憑以認定犯罪事實之心證理由。關於得上訴第三
審之行使偽造公文書部分，上訴意旨略以：(一)、針對證人唐藍垣
妹民國九十六年二月一日於法務部調查局北部地區機動工作組（
下稱北機組）調查員詢問、同年八月三十日於檢察事務官詢問時
之供述，以及證人唐柏岑同年八月三十日於檢察事務官詢問時之
供述，是否具備證據能力，原判決未敘明可信性及必要性二要件
。且未附理由說明何以唐柏岑、唐藍垣妹（下稱唐氏夫婦）之指
認不適用一般指認規範及傳聞排除法則，顯有判決不適用法則及
理由不備之違法。(二)、唐氏夫婦為配偶關係，極有可能為達使上
訴人受刑事追訴之共同目的而為不實陳述，原判決未調查其他相
關之證據以察是否與事實相符，遽以該二人之指述為判決依據，
顯有不當。又上訴人係於九十五年十二月二十五日始取得另案扣
押之服務證，是絕無可能於九十五年十二月十四日即持之詐取唐
氏夫婦新台幣（下同）一百萬元，原判決之認定顯違無罪推定及
罪疑有利於被告之原則，並有調查職責未盡及判決理由不備之違
法。(三)、自案發時間九十五年十二月十四日至九十六年二月一日
被害人指認時，早已經過一個半月，非原判決所稱之未滿一個月
，原判決未依客觀證據認定事實，顯違採證法則。又何以被害人
於九十六年二月一日初次偵訊時不能確定出面取錢之人為上訴人
，迨隔近一年後之偵審中，卻堅決指述上訴人無訛，實屬可疑，
原判決未詳述所憑證據與得心證之理由，亦有判決理由不備之違
法。(四)、上訴人雖未為本案所指之犯行，卻仍願與受害人和解，
並給付賠償金，原判決未參酌刑法第五十七條規定所應審酌之情
形即逕予科刑，顯有判決理由不備之違法云云。惟按：(一)、證據
之取捨及犯罪事實之認定，乃事實審法院之職權，苟其取捨，不
違背經驗法則或論理法則，不得任意指為違法；又證據之證明力
如何，由事實審法院本於確信自由判斷之，此項自由判斷之職權
行使，苟係基於吾人日常生活之經驗，而未違背客觀上應認為確
實之定則，又已敘述其何以為此判斷之理由者，亦不容漫指為違
法，而據為適法之第三審上訴理由。原判決認定上訴人有本件行
使偽造公文書犯行，係綜合上訴人供承經由綽號「劉經理」之詐
騙集團成員之成年男子加入時下所謂「詐騙電話」之詐騙集團，
並給予自己之照片供偽造成「法務部台北地檢署監管科書記官朱
建仁」服務證等事實；證人唐氏夫婦所分別證述受上訴人及其所
屬詐騙集團成員詐騙，因而交付上訴人一百萬元之經過；暨卷附
證人唐藍垣妹所提出偽造之「法務部台北行政執行處凍結管制執
行命令」、「台北地檢署監管科」收據等證據資料，本於調查所
得之心證，逐一論證明確。而以上訴人所辯：伊於犯另案詐欺罪
時（台灣台北地方法院九十六年度訴字第一九０號，犯罪時間為
九十六年一月十二日，原判決誤載為九十五年十二月十四日），
始由詐騙集團取得偽造之「朱建仁書記官服務證」，時在本件唐
氏夫婦被訛詐之後（本件犯罪時間為九十五年十二月十四日），
唐氏夫婦指認其犯本件之罪，顯有錯誤云云，為卸責之詞，殊無
足取，於理由內依憑調查所得之證據，詳加指駁；並敘明：(1)本
件九十五年十二月十四日持偽造之「朱建仁書記官服務證」及「
台北地檢署監管科收據」，在南勢角郵局向唐藍垣妹收取一百萬
元之人，迭經唐氏夫婦指認為上訴人無訛。而此種指認，無論照
片指認或真人指認，實即喚醒原已存在之記憶或幫助形貌描述之
作用，唐氏夫婦於事件發生後未滿一個月即開始指認，衡情應屬
記憶猶新，不致有誤。(2)在南勢角郵局向唐藍垣妹收取一百萬元
之人，既持有黏貼上訴人照片之服務證，且出示於唐氏夫婦，倘
非係上訴人，即呈人、證不符之現象，豈能取信於唐氏夫婦，唐
氏夫婦自始至終指認上訴人即為在南勢角郵局向唐藍垣妹收取一
百萬元之人，雖於調查人員詢問時，一度陳稱：「……十分神似
，尤其是五官看起來也很像，但是沒辦法確認……」等語，似有
疑義。惟於第一審審理時，唐藍垣妹對此疑義，已解釋稱：係因
北機組提供指認之照片，上訴人之頭髮花白，而現場指認之上訴
人，頭髮烏黑，故於指認之餘，語帶保留。核此解釋，非但不違
背常理，反而益見唐藍垣妹之指認態度，審慎而可憑信等情。已
詳敘調查、取捨證據之結果及憑以認定犯罪事實之心證理由。其
推理論斷衡諸經驗及論理等證據法則皆無違背，即不容指為違法
。又依原判決理由所論述，證人唐氏夫婦於警詢、檢察事務官及
第一審就上訴人即係向其等詐騙之人之證述，並無前後不符之情
形，原判決復援引傳聞法則例外之規定論述該等證人於警詢、檢
察事務官之供述有證據能力，縱非允當，惟因不足以動搖其判決
之結果，仍不得執為上訴理由。(二)、本件檢察官對於起訴之犯罪
事實，已提出前揭適合於證明犯罪事實之積極證據，並說明其證
據方法與待證事實之關係，原審本於調查所得心證，綜合研判，
敘明其認定上訴人有本件犯行之依據及理由；並敘明上訴人所謂
伊加入詐騙集團在後，本件犯罪發生在前，本件犯罪發生時，伊
尚未取得偽造之「朱建仁書記官服務證」之說詞，性質上有如不
在場抗辯。上訴人對此抗辯，既不能舉證以實其說，亦未提出得
以調查之證據方法，空言置辯，尚非可取。又上訴人倘於本件犯
罪發生時，未加入詐騙集團，上訴人之照片豈會黏貼於所謂「朱
建仁書記官服務證」之上等情。核與證據法則並無違背，上訴意
旨任意指摘原判決違背無罪推定及罪疑有利於被告等原則，尚非
合法之第三審上訴理由。(三)、刑之量定，係實體法上賦予法院得
為自由裁量之事項，倘其未有逾越法律所規定之範圍，或濫用其
權限，即不得任意指摘為違法，以為第三審上訴之理由。又刑法
第五十七條第十款明定犯罪後之態度為科刑輕重標準之一。行為
人是否坦承犯行，有無與被害人達成和解，賠償被害人之損害等
，俱屬犯罪後態度之範疇。原判決於量刑時，已依刑法第五十七
條之規定，審酌上訴人為貪圖不法利益，共同以詐術騙取無辜被
害人財物，導致唐氏夫婦受有一百萬元之鉅額財產上損害，且其
等以行使偽造公文書等方式，影響檢察署公文書之正確性及司法
機關公信力，使被害人心慌交付詐欺款項，犯罪所生之危害程度
甚鉅，復斟酌上訴人否認犯行，未見悔意等犯罪後態度暨其他一
切情狀，而為量刑之依據，並未逾越法定刑度或違背罪刑相當原
則，上訴意旨徒執其已與受害人和解並給付賠償金，任憑己意為
量刑違法之指摘，尤非上訴第三審之適法理由。(四)、其餘上訴意
旨，經核係置原判決所為明白論斷於不顧，仍持已為原判決指駁
之陳詞再事爭辯，及對於事實審法院取捨證據與自由判斷證據證
明力之職權行使，並就與判決本旨無關之枝節事項，徒以自己之
說詞，任意指摘，難認已符合首揭法定之第三審上訴要件。其此
部分上訴違背法律上之程式，應予駁回。次按裁判上一罪案件之
部分得提起第三審上訴，其餘部分原雖不得上訴，因審判不可分
原則，第三審法院亦應併予審判，係指前者之上訴合法為前提，
如該上訴為不合法，第三審法院既應從程序上予以駁回，而無從
為實體上之判決，對於其餘部分自無從適用審判不可分原則，併
為實體上審判。原判決認上訴人一行為同時犯刑法第二百十六條
、第二百十二條行使偽造特種文書、同法第一百五十八條第一項
僭行公務員職權及同法第三百三十九條第一項詐欺取財等部分，
係刑事訴訟法第三百七十六條第一款、第四款所列不得上訴於第
三審法院之案件；上訴人對行使偽造公文書部分所提起之第三審
上訴，既屬不合法而應從程序上予以駁回，則不得上訴第三審之
行使偽造特種文書、僭行公務員職權及詐欺取財等部分，已無從
併為實體上審判，自應併予駁回。
據上論結，應依刑事訴訟法第三百九十五條前段，判決如主文。
中    華    民    國  一○○  年   十二   月   三十   日
                      最高法院刑事第五庭
                          審判長法官  邵  燕  玲  
                                法官  李  伯  道  
                                法官  孫  增  同  
                                法官  李  英  勇  
                                法官  李  嘉  興  
本件正本證明與原本無異
                                      書  記  官  
中    華    民    國  一○一  年    一    月    五    日
                                                      Ｅ